【裁判字號】    91,訴,2584
【裁判日期】    920206
【裁判案由】    侵權行為損害賠償
【裁判全文】
臺灣臺南地方法院民事判決  九十一年訴字第二五八四號
    原      告  丙○○
    被      告  華僑商業銀行股份有限公司鳳山分公司
                              .
    法定代理人  甲○○
    訴訟代理人  丁○○
                乙○○
右當事人間，請求損害賠償事件，本判決如左：
    主    文
原告之訴駁回。
訴訟費用由原告負擔。
    事    實
甲、原告方面：
一、聲明：求為判決：被告應給付原告新台幣三百萬元。
二、陳述：
（一）訴外人許修銘邀同原告之妻蘇惠玲為連帶保證人向被告貸款，詎許修銘勾結被
      告公司違法超貸高達新台幣（下同）一千五百萬元，嗣許修銘拒不繳納本息，
      被告乃向蘇惠玲追償。
（二）如附表一所示之三筆土地原為伊所有，信託登記在伊之妻蘇惠玲名下，八十八
      年二月十一日蘇惠玲以夫妻贈與為原因，移轉登記予伊，被告華僑商業銀行股
      份有限公司鳳山分公司（以下簡稱華僑銀行）竟向鈞院聲請供擔保假處分，經
      鈞院以八十八年六月二十三日八十八年度南院慶全新字第一八七六號函假處分
      伊所有如附表所示之四筆土地在案，並以伊與蘇惠玲上開移轉登記行為有損債
      權為由，向鈞院提起塗銷所有權移轉登記之訴，經鈞院以九十一年五月二十九
      日八十八年度重訴字第五四一號判決認定伊與蘇惠玲上開移轉登記行為未害及
      債權，而駁回華僑銀行之訴，惟已造成伊無法及時出售如附表所示之土地，現
      今土地價格滑落損益如下：如附表一所示下營鄉○○段四０三之二、四０
      六、四一五號土地假處分損失壹佰捌拾萬；如附表二所示新營銷段一六三五號
      農地假分損失新台幣貳佰貳拾萬元；伊信用損失壹佰捌拾萬元；新營市鎮
      一六三五號農地假處分損失貳佰貳拾萬元；伊信用破產損失新台幣伍佰萬元，
      伊因失眠、頭痛之疾病損害健康，被告應賠償貳佰萬元、伊之父因此事憂心悶
      悶不樂，併發症於一年前過世，被告應賠償伊貳佰萬元，總計以上損失共壹仟
      參佰萬元。
（三）伊因無能力籌錢繳全部損害額之訴訟費用，現僅能籌錢參萬參仟元裁判費，爰
      依侵權行為法律關係向鈞院提起本訴，請求被告給付三百萬元。
三、證據：提出本院八十八年度裁全字第二０五五號裁定一紙為證。
乙、被告方面
一、聲明：原告之訴駁回。
二、陳述：
 （一）本件事實發生經過為：
  １、訴外人許修銘（即借款人，已死亡）前邀同訴外人蘇惠玲（即原告丙○○之妻
      ）為連帶保證人，約定訴外人蘇惠玲就訴外人許修銘對被告現在（包括過去所
      負仍未清償者）及將來所負之一切債務，願於本金貳仟柒佰萬元整範圍內，及
      其利息、違約金暨費用等負連帶清償責任，嗣訴外人許修銘於八十七年二月二
      十六日書立借據乙紙向被告借款壹仟伍佰萬元整，約定借款期間一年，借款期
      間按月繳付利息，本金則屆期一次清償。惟訴外人許修銘就上開債務自八十七
      年五月間起未依約付息，依前開約定書約定，全部倩務應視為到期，訴外人蘇
      惠玲即為連帶保證人，自應與訴外人許修銘連帶清償全部債務。
  ２詎料，訴外人蘇惠玲於其對被告所負債務尚未清償之際，竟分別將其所有如不動
    產附表(一)、(二)所示之四筆不動產，分別設定貳佰伍拾萬元整及貳佰萬元整之抵押
    權予訴外人莊雲蘭（即原告丙○○之姊），復將其所有如不動產附表(一)所示之三
    筆不動產以「夫妻贈與」為由，移轉登記所有權予其原告丙○○所有。
  ３按「債權人之債權，因債務人之行為，致有履行不能或困難之情形者，即應認為
    有損害債權人之權利」，最高法院四十五年台上字第一三一六號判例闡釋甚明，
    又「債務人所為之無償贈與行為，有害及債權，債權人得聲請法院撤銷之」，亦
    為民法第二四四條第一項所明定；次按債務人之責任財產原應為全體債權人之共
    同擔保，今訴外人蘇惠玲竟於其對被告所負債務尚未清償之際，將其不動產分別
    設定抵押權予訴外人莊雲蘭，又將其不動產無償贈與原告丙○○所有，已明顯故
    意減損被告之償債來源，而害及被告之債權，被告為維債權，自得依法訴請撤銷
    訴外人蘇惠玲與訴外人莊雲蘭間之抵押權設定登記及所有權移轉登記。是被告為
    確保前開各項權利，乃依法聲請假處分裁定，嗣經  鈞院以八十八年度裁全字第
    二０五五號民事假處分裁定核准，並由  鈞院以八十八年度執全字第一八七六假
    處分強制執行事件，將訴外人莊雲蘭之抵押權，及原告丙○○之不動產所有權執
    行查封在案。
  ４有關被告與訴外人莊雲蘭及原告丙○○等二人間塗銷抵押權設定有權移轉登記等
    事件，被告訴請訴外人莊雲蘭塗銷抵押權登記部分，  鈞院八十八年度重訴字第
    五四一號民事判決已判決被告勝訴確定，而被告訴請原告丙○○塗銷所所有權登
    記部份，則於同案中遭法院駁回被告請求，嗣因被告認為：有關請求原告丙○○
    塗銷所有權登記部分，即使上訴能獲勝訴，然系爭不動產已無執行實益，是為節
    省訴訟費用故就該部份即未再上訴。
  ５依上所陳，訴外人蘇惠玲既擔任訴外人許修銘之連帶保證人，依法自應就訴外人
    許修銘對被告所負債務負連帶清償之責，訴外人蘇惠玲未依約清償債務，反而將
    其所有不動產以設定抵押權或贈與第三人之方式，以逃避被告之強制執行，被告
    為保全債權計，依法原得訴請塗銷各該抵押權設定及所有權移轉登記，並依法聲
    請法院預為假處分，是被告既係依法實施保全債權之相關法律序，原告竟指稱被
    告應負賠償責任，顯無理由。
（二）按「不法侵害他人致死者，被害人之父、母、子、女及配偶，雖非財產上之損
      害，亦得請求賠償相當之金額」，「不法侵害他人之身、健康、名譽、自由、
      信用、隱私、貞操，或不侵害其他人格法益而情節重大者，被害人雖非財產上
      之損害，亦得請求賠償相當之金額。」民法第一九四條及第一九五條定有明文
      ，是依據前開法條規定，僅不法侵害他人致死，或侵害他人之身體、健康、名
      譽、自由、信用、隱私、貞操，或不法侵害其他人格法益者，有所謂非財產上
      損害賠償之可言，本件純屬財產上糾葛，被告並未侵害原告之身體、健康，被
      告父親之過世亦顯與被告無關，原告竟以被告向法院聲請假處分為由，主張其
      因此而失眠、頭痛，其父其因此發生併發症過世，是被告應負賠償責任，無論
      其請求者係財產上或非產上之損害賠償，依法均顯無理由。
（三）其次，「關於侵權行為賠償損害之請求權，以實際上受有損害為成立要件」，
      「損害賠償之債，以有損害之發生及有責任原因之事實，並二者之間，有相當
      因果關係為成立要件。故原告所主張害賠償之債，如不合於此項成立要件者，
      即難謂有損賠償請求權存在」，最高法院四十八年台上字第六八０號判例及同
      年度第四八一號判例著有明文，本件原告起訴請求損害賠償，其係依何法律規
      定提出請求，其自始至均未說明，顯已與法不合，另倘其係依侵權行為請求損
      害賠償，依前開實務見解，原告應舉證其確有損害發生，惟原告起訴至今，僅
      泛稱其有假處分損失、信用破產損失云云，卻未明確說明損害內容究竟為何﹖
      證據為何﹖是原告請求顯乏依據，應無疑問。
（四）另有關原告謂「台南縣新營市鎮第一六三五地號土地假處分損失貳佰貳拾
      萬」云云，惟查，該土地根本非原告丙○○所有，是其主張受有損害，自依法
      無據。
三、提出保證書、借據、放款回收明細、土地登記簿謄本各一份為證。
丙、本院依職權調取八十八年度重訴字第五四一號、八十八年度裁全字第二０五五號
    （含八十八年度執全字第一八七六號）及九十一年度聲字第一二０六號卷。
       理  由
一、原告起訴主張：
（一）訴外人許修銘邀同原告之妻蘇惠玲為連帶保證人向被告貸款，詎許修銘勾結被
      告公司違法超貸高達一千五百萬元，嗣許修銘拒不繳納本息，被告乃向蘇惠玲
      追償。
（二）如附表一所示之三筆土地原為伊所有，信託登記在伊之妻蘇惠玲名下，八十八
      年二月十一日蘇惠玲以夫妻贈與為原因，移轉登記予伊，被告華僑銀行竟向鈞
      院聲請供擔保假處分，經鈞院以八十八年六月二十三日八十八年度南院慶全新
      字第一八七六號函假處分伊所有如附表所示之四筆土地在案，並以伊與蘇惠玲
      上開移轉登記行為有損債權為由，向鈞院提起塗銷所有權移轉登記之訴，經鈞
      院以九十一年五月二十九日八十八年度重訴字第五四一號判決認定伊與蘇惠玲
      上開移轉登記行為未害及債權，而駁回華僑銀行之訴，惟已造成伊無法及時出
      售如附表所示之土地，現今土地價格滑落損益土地如下：如附表一所示下營鄉
      ○○段四０三之二、四０六、四一五號土地假處分損失壹佰捌拾萬元；如附表
      二所示新營銷段一六三五號農地假分損失新台幣貳佰貳拾萬元；伊信用損失壹
      佰捌拾萬元；新營市鎮一六三五號農地假處分損失貳佰貳拾萬元；伊信用
      破產損失新台幣伍佰萬元，伊因失眠、頭痛之疾病損害健康，被告應賠償貳佰
      萬元、伊之父因此事憂心悶悶不樂，併發症於一年前過世，被告應賠償伊貳佰
      萬元，總計以上損失共壹仟參佰萬元。
（三）伊因無能力籌錢繳全部損害額之訴訟費用，現僅能籌錢參萬參仟元裁判費，爰
      依侵權行為法律關係向鈞院提起本訴，請求被告給付三百萬元」等語。
二、被告則以：
 （一）本件純屬財產上糾葛，被告並未侵害原告之身體、健康，被告父親之過世亦
       顯與被告無關，原告竟以被告向法院聲請假處分為由，主張其因此而失眠、
       頭痛，其父其因此發生併發症過世，是被告應負賠償責任，無論其請求者係
       財產上或非產上之損害賠償，依法均顯無理由。
（二）其次，『關於侵權行為賠償損害之請求權，以實際上受有損害為成立要件』，
      『損害賠償之債，以有損害之發生及有責任原因之事實，並二者之間，有相當
      因果關係為成立要件。故原告所主張害賠償之債，如不合於此項成立要件者，
      即難謂有捐賠償請求權存在』，最高法院四十八年台上字第六八０號判例及同
      年度第四八一號判例著有明文，本件原告起訴請求損害賠償，其係依何法律規
      定提出請求，其自始至均未說明，顯已與法不合，另倘其係依侵權行為請求損
      害賠償，依前開實務見解，原告應舉證其確有損害發生，惟原告起訴至今，僅
      泛稱其有假處分損失、信用破產損失云云，卻未明確說明損害內容究竟為何﹖
      證據為何﹖是原告請求顯乏依據，應無疑問。
（三）另有關原告謂『台南縣新營市鎮第一六三五地號土地（如附表所示）假處
      分損失貳佰貳拾萬』云云，惟查，該土地根本非原告丙○○所有，是其主張受
      有損害，自依法無據。」等語資為抗辯。
三、 原告主張：訴外人許修銘邀同原告之妻蘇惠玲為連帶保證人向被告貸款，共向
     被告貸款高達一千五百萬元，嗣許修銘拒不繳納本息，被告乃向蘇惠玲追償。
      如附表一所示之三筆土地原登記伊之妻蘇惠玲名下，八十八年二月十一日蘇惠
      玲以夫妻贈與為原因，移轉登記予伊，其後被告公司於八十八年六月二十三日
      向本院聲請供擔保假處分，經本院以八十八年六月二十三日八十八年度南院慶
      全新字第一八七六號函假處分查封原告所有如附表所示之四筆土地在案，並以
      原告與蘇惠玲上開移轉登記行為有損債權為由，向本院提起塗銷所有權移轉登
      記之訴，經本院以九十一年五月二十九日八十八年度重訴字第五四一號判決認
      定伊與蘇惠玲上開移轉登記行為未害及債權，而駁回華僑銀行之訴等情，為兩
      造所不爭，並有土地登記簿謄本在卷可稽，且據本院依職權調取本院依職權調
      取八十八年度重訴字第五四一號、八十八年度裁全字第二０五五號（含八十八
      年度執全字第一八七六號）卷宗核閱無訛，應堪信為真實。
四、按因故意或過失，不法侵害他人之權利者，負損害賠償責任。民法第一百八十四
    條一項前段定有明文。故侵權行為之要件有六即：（一）須有加害行為；（二）
    須侵害他人權利；（三）行為須不法；（四）須被害人受有損害；（五）侵害行
    為與被害人間之損害，須有因果關係；（六）行為人須有故意或過失。
五、查原告於八十八年六月二十三日聲請供擔保假處分查封原告名下如附表一所示之
    土地，經本院以八十八年度裁全字第二０五五號裁定聲請人（即被告）於以二百
    七十八萬三千七百五十六元，或同額之中國輸出入銀行輸出入金融債券第五期第
    二次三年期債票為債務人（即原告）供擔保後，得假處分，嗣經被告提供同額中
    國輸出入銀行輸出入金融債券第五期第二次三年期債票而對原告之如附表一所示
    之不動產假處分查封在案，則被告上開假處分行為乃為防原告夫妻以贈與為名，
    行脫產之實，縱令其嗣後於本院八十八年度重訴字第五四一號遭受部分敗訴判決
    ，惟被告此舉實為保全其債權所為，並無不法。又以侵權行為為原因，請求損害
    賠償者，應就其權利被侵害人事實負立證之責，最高法院十九年上字第三八號著
    有判例可參，原告主張附表一所示之土地每坪市價原為五萬五千元，現僅利二萬
    七千元，因而造成其損失一百八十萬元，伊信用破產五百萬元，伊本人失眠、頭
    痛，損及健康，被告應賠償二百萬元，伊之父因此悶悶不樂，造成併發症，於一
    年前過世，被告應賠償二百萬元云云，惟原告迄無法就其受有上開損害就被告假
    處分行為與其受損害間之因果關係負舉證責任，依上開最高法院判例意旨，原告
    主張被告應負侵權行為損害賠償之責云云，即無可採。
六、次查，附表二所示之土地其登記名義人為原告之妻蘇惠玲，此有土地登記簿謄本
    可參，被告以前揭本院八十八年度裁全字第二０五五號裁定，供擔保予以假處分
    查封在案，惟附表二所示土地既非原告所有，原告雖主張係伊信託登記在蘇惠玲
    名下，惟就此部分事實，並無法提出證據證明，且被告供擔保假處分查封該筆土
    地亦為保全債權之正當行為，尚難謂有何不法，則原告就此部分本於侵權行為法
    律關係起訴請求被告負損害賠償責任，即無可採。
七、末查，原告主張被告公司超貸金額予訴外人許修銘，顯有過失云云，亦無法舉出
    被告公司相關人員核貸過程中有何過失或不法之情事，自不能因此即謂被告應負
    侵權行為損害賠償責任。
八、綜上所述，原告並無法證明被告有何侵權行為之情事，其本於侵權行為法律關係
    起訴請求被告賠償三百萬元，即無理由，不應准許。
九、結論：本件原告之訴，為無理由，並依民事訴訟法第七十八條，判決如主文。
中      華      民      國    九十二    年      二      月      六      日
                                臺灣臺南地法院民事第四庭
~B法      官  孫玉文
右為正本係照原本作成。
如對本判決上訴，須於判決送達後廿日內向本院提出上訴狀。
中      華      民      國    九十二    年      二      月      七      日
~B法院書記官  陳金堂
附表：


司法院資訊處製作；財團法人民間司法改革基金會備份。
